【裁判字號】    95,上訴,809
【裁判日期】    950831
【裁判案由】    偽證
【裁判全文】
臺灣高等法院高雄分院刑事判決         95年度上訴字第809號
上  訴  人  臺灣高雄地方法院檢察署檢察官
上  訴  人
即  被  告  甲○○
選任辯護人  吳建勛律師
            李汶哲律師
上列上訴人因被告偽證案件，不服臺灣高雄地方法院95年度訴字
第938 號中華民國95年4 月13日第一審判決（起訴案號：臺灣高
雄地方法院檢察署95年度偵字第2898號），提起上訴，本院判決
如下：
    主  文
原判決撤銷。
甲○○無罪。
    理  由
一、公訴意旨略以：上訴人即被告（下稱被告）甲○○係設於高
    雄縣鳳山市○○路99號「頂群遊藝場」之店員，董悅暐為該
    遊藝場實際負責人，2 人於民國93年7 月間起，共同基於賭
    博之犯意聯絡（2 人賭博部分業經本院以94年度上易字第85
    9 號審理判決確定），由董悅暐在該店公眾得出入之場所擺
    設電玩賭博機具共9 臺，供不特定人打玩，顧客所贏得之分
    數得以1 比1 之比率兌換現金，被告在遊藝場內負責替賭客
    開分、洗分及兌換現金之工作，嗣於93年10月28日12時30分
    許，賭客柯順煌（偽證部分另經檢察官為緩起訴處分）在「
    頂群遊藝場」打玩電動玩具「金象王」後，並以贏得之分數
    向被告兌換現金時，為警當場查獲。詎被告明知上情，仍基
    於偽證之概括犯意，先於93年12月14日10時30分許，在臺灣
    高雄地方法院檢察署第二偵查庭，檢察官偵查93年度偵字第
    21977 、22609 號賭博案件時，供前具結後虛偽證稱：「（
    問：是否在警察查獲當天，有替顧客柯順煌換現金？）那天
    是因柯順煌告訴我他缺錢，想要把積分卡賣給我，所以我就
    以1300元向他買1600元的計分卡，等下一個客人來買1600元
    計分卡時，我打算再以1600元賣出，這樣就可以賺300 元」
    ，「（問：頂群超商是否一直有在替客人換現金？）沒有，
    都是換計分卡」，「（問：為何當天要換現金？）是柯順煌
    說他缺錢，他提議要讓我賺300 元」等語，復於94年7 月7
    日上午10時許，在臺灣高雄地方法院鳳山刑事第一庭，法官
    審理94年度易字第227 號被告董悅暐賭博案件時，竟為使董
    悅暐（教唆偽證部分另案偵辦中）脫免罪責，於供前具結後
    虛偽證稱：「（辯護人問：遊藝場有無規定可以換現金？）
    不可以換現金，只能換積分卡」，「（辯護人問：柯順煌打
    完後有無洗分？）我們不可以換現金，他平常來都是換計分
    卡，那天他跟我說他身上沒有錢，拜託我換錢給他，我就拿
    自己的錢跟他換那張卡」，「（辯護人問：在偵訊中陳述有
    在店裡替客人換過一、二次現金，情形如何？）是第二次，
    查獲這次是第二次，之前那一次那是柯順煌，查獲這一次我
    想到上次沒有抓到，應該沒關係，所以我就換給他」，「（
    辯護人問：第一次換錢你有無賺錢？賺多少？）有，二百元
    」，「（檢察官問：公司規定不能換錢，為何各班工作備忘
    錄內『檯子守責』又記載可以換錢、借錢要經過董哥同意？
    ）那是以前我在界揚超商服務，我自己寫的工作守責，以前
    有事我就找老闆李先生」等語，而連續於案情有重要關係之
    事項，為虛偽之陳述。因認被告涉犯刑法第168 條之偽證罪
    嫌。
二、按刑法第168 條之偽證罪，係以證人、鑑定人、通譯於執行
    審判職務之公署審判時或於檢察官偵查時，於案情有重要關
    係之事項，供前或供後具結，而為虛偽之陳述，方予以處罰
    。然證人如有第181 條之情形者（即證人恐因陳述致自己受
    刑事追訴或處罰者，得拒絕證言），「應」告以得拒絕證言
    ，旨在免除證人陷於抉擇控訴自己或與其有一定身分關係之
    人、或陳述不實而受偽證之處罰、或不陳述而受罰鍰處罰，
    甚而主觀上認為違反具結文將受偽證處罰之困境。又證人此
    項拒絕證言權，與被告之緘默權，同屬不自證己罪之特權，
    為確保證人此項權利，刑事訴訟法第186 條第2 項規定，法
    官或檢察官有告知證人之義務；如法官或檢察官未踐行此項
    告知義務，而告以具結之義務及偽證之處罰並命朗讀結文後
    具結，將使證人陷於如前述之抉擇困境，無異剝奪證人此項
    拒絕證言權，強迫其作出讓自己入罪之陳述，違反不自證己
    罪之原則，自係侵犯證人此項權利（最高法院94年度台上字
    第51號判決參照）。又所謂具結，係指依法有具結義務之人
    ，履行其具結之義務而言，若在法律上不得令其具結之人，
    而誤命其具結者，即不發生具結之效力（最高法院著有30年
    度非字第24號判例、77年台非字第103 號判決可資參照）。
三、本件公訴人認被告涉有前開偽證罪嫌，係以被告之自白與同
    案被告柯順煌之供詞相符，及臺灣高雄地方法院檢察署93年
    度偵字第21977 、22609 號賭博案件於93年12月14日10時30
    分之訊問筆錄、臺灣高雄地方法院94年易字第227 號賭博案
    件於94年7 月7 日上午10時之審判筆錄、臺灣高雄地方法院
    94年易字第227 號刑事判決書各1 份、被告之證人結文影本
    2 紙，為其主要論據。訊據被告對於其於上開賭博案件在檢
    察官偵查及原審法院審理時，有做前開虛偽不實之證述之事
    實並不否認，惟被告之選任辯護人為其辯稱：被告於上開賭
    博案件作證時雖有為不實之陳述，然被告有拒絕證言權，檢
    察官及法官均未告知被告有此權利，故其到庭具結作證不合
    法定程式等語。
四、經查：
  (一)被告於前開賭博案件93年12月4 日10時30分檢察官訊問時、
    94年7 月7 日10時原審法官審理時，有於證述前，在證人結
    文上簽名，而為與事實不符之陳述一節，業據被告供承不諱
    ，並有臺灣高雄地方法院檢察署93年度偵字第21977 、
    22609 號賭博案件於93年12月14日10時30分之訊問筆錄、臺
    灣高雄地方法院94年易字第227 號賭博案件於94年7 月7 日
    上午10時之審判筆錄、臺灣高雄地方法院94年易字第227 號
    刑事判決書各1 份、被告之證人結文影本2 紙在卷可按。是
    被告有於偵審時，就案情有重要關係之事項，供前在結文上
    簽名，而為虛偽陳述之事實，堪以認定。
  (二)本件被告係受僱於董悅暐在「頂群遊藝場」擔任店員，若「
    頂群遊藝場」有兌換現金予賭客柯順煌之情事，被告與董悅
    暐則成立共同賭博罪而難脫干係，則被告在此賭博犯行，尚
    未受追訴、處罰前，以證人身分於上開賭博刑事案件偵、審
    程序中到場具結，如未為前開陳述，無異證明自己與董悅暐
    共犯賭博罪，果是，則足使其受刑事賭博罪之追訴、處罰，
    依刑事訴訟法第181 條規定，被告本得拒絕證言，又依同法
    第186 條第2 項規定，於證人具結前，檢察官及法院應踐行
    告以得拒絕證言之程序。是本件被告是否構成偽證罪，應進
    一步審究檢察官、法官是否有踐行刑事訴訟法第186 條第2
    項之告知程序。茲分點說明如次：
    (1)93年度偵字第21977 號甲○○、柯順煌賭博案件93年12月
      14日10時30分之訊問錄音帶並未附於該案卷內，故本院無
      從依錄音帶之內容判斷檢察官是否有踐行上開程序。又該
      次訊問筆錄上僅記載「諭知證人具結之義務及偽證之處罰
      ，命朗讀結文具結」字樣（見他字卷第18頁反面），是觀
      諸上揭筆錄記載內容，並未見檢察官履行其告知證人即本
      件被告得拒絕證言之程序，從而該次偵查程序中，遽命被
      告具結作證，顯然違反具結前之告知義務。
    (2)臺灣高雄地方法院94年7 月7 上午10時審理94年易字227
      號董悅暐、甲○○、柯順煌賭博案件之審判筆錄亦僅記載
      ：「諭知證人具結之義務及偽證之處罰，命朗讀結文具結
      ，結文附卷」等字樣（見他字卷第18頁反面），經本院勘
      驗該次庭訊錄音光碟，該案件之審判長僅詢問被告「有無
      因為本件作證被追訴的風險？」，並未告知得拒絕證言，
      此有勘驗筆錄在卷可按（見本院卷第46頁），從而該賭博
      案件之審判長於諭令本件被告具結前，亦未履行其告知證
      人即本件被告得拒絕證言之程序，是該次具結亦違反法定
      程式。
    (3)揆諸前開說明，被告於前開賭博案件中所為2 次具結均不
      發生效力；既為不發生效力之具結，自不得採為認定被告
      犯偽證罪之判斷依據，從而即與偽證罪「供前或供後具結
      」之構成要件不相符合。
  (三)綜上所述，被告之選任辯護人前開所辯，應屬可採，從而公
    訴人所持之前開論據，均無法採為認定被告犯罪之證據；此
    外，復查無其他積極證據足資證明被告有何之犯行，被告犯
    罪自屬不能證明，應為無罪之諭知。
五、原審未詳為推求，遽為論罪科刑之判決，即有未洽，檢察官
    以被告所為應論以連續犯提起上訴，固無理由，惟被告執此
    聲明上訴，指摘原判決不當，為有理由，應由本院將原判決
    撤銷改判，並為被告無罪之判決。
據上論結，應依刑事訴訟法第369條第1項前段、第364條、第301
條第1項，判決如主文。
本案經檢察官林應華到庭執行職務。
中    華    民    國    95    年    8     月    31    日
                  刑事第八庭    審判長法  官  莊崑山
                                      法  官  簡志瑩
                                      法  官  李淑惠
以上正本證明與原本無異。
如不服本判決應於收受本判決後10日內向本院提出上訴書狀，其
未敘述上訴理由者，並得於提起上訴後10日內向本院補提理由書
狀（均須按他造當事人之人數附繕本）「切勿逕送上級法院」。
中    華    民    國    95    年    8     月    31    日
                                      書記官  盧雅婷


司法院資訊處製作；財團法人民間司法改革基金會備份。
